臺灣高等法院刑事判決
110年度上訴字第558號
上  訴  人  
即  被  告  黃聖凱



選任辯護人  袁健峰律師
上列上訴人即被告因重傷害案件，不服臺灣桃園地方法院107年
度訴字第622號，中華民國109年10月7日第一審判決（起訴案號
：臺灣桃園地方檢察署107年度偵字第3674號、第3675號），提
起上訴，本院判決如下：
    主  文
上訴駁回。
    事  實
一、黃聖凱於民國105年11月26日中午12時許，因聽聞有人正在
    桃園市○○區○○○段○○○○段00000000地號土地上施工，遂與鍾
    瑞閔（業經原審判決無罪確定）、葉秉原（另由檢察官通緝
    ）等人前往該處，見挖土機司機葉昆成正駕駛挖土機在現場
    施工，遂以上開土地係其家族所有、遭葉昆成亂挖為由，要
    求葉昆成聯絡業主到場，葉昆成乃以電話通知委請其施作工
    程之業主陳乃宏，嗣受地主委託協助整地之陳乃宏到場，黃
    聖凱即以上開土地係其家族所有為由，要求陳乃宏停工，雙
    方隨即為上開土地之施工問題討論許久、溝通未果，黃聖凱
    並持行動電話門號0000000000號撥打110，請求員警到場處
    理，然在等待員警到場之過程中，適葉昆成於同日下午2時3
    0分許駕駛挖土機，欲停靠在旁，黃聖凱見狀，誤認葉昆成
    欲對其不利，因而心生不滿，竟基於傷害人之身體之犯意，
    攀爬登上葉昆成所駕駛挖土機之駕駛座，徒手毆打葉昆成，
    並欲強行取得挖土機之操控權，葉昆成因遭黃聖凱毆打而出
    手推黃聖凱，黃聖凱主觀上雖無使葉昆成受重傷之故意，然
    明知現場泥土地面佈滿大小不一、不計其數且質地堅硬之石
    頭，客觀上亦能預見在具有一定高度之挖土機駕駛座與人發
    生拉扯，極易使人向外墜落，一旦頭部撞擊上開佈滿堅硬石
    頭之地面，可能傷及頭部、頸椎等重要且極為脆弱之身體部
    位，致生四肢癱瘓、大小便失禁之重傷害結果，主觀上卻疏
    未預見及此，仍承前傷害人之身體之犯意，出手拉扯葉昆成
    之衣服，將葉昆成自挖土機之駕駛座甩出，致葉昆成跌落而
    下，頭部撞擊地面，因而受有頸椎管狹窄、頸髓損傷致四肢
    癱瘓及神經性膀胱、泌尿道感染、肺炎等傷害，經送醫急救
    治療後，仍因頸髓損傷導致四肢癱瘓無力、大小便失禁之重
    傷害結果。
二、案經葉昆成訴由桃園市政府警察局大園分局報告臺灣新竹地
    方檢察署呈請臺灣高等檢察署檢察長令轉臺灣桃園地方檢察
    署（下稱桃園地檢署）檢察官偵查起訴。
    理  由
壹、證據能力部分：
一、告訴人葉昆成、證人陳乃宏於偵查中以證人身分向檢察官所
    為之陳述，業據其等具結擔保可信性，此有證人結文在卷可
    稽（見106年度他字第391號卷第69、77頁），復查無證據足
    認檢察官有違法取供或上開證人有非出於自由意志而為陳述
    之情事，既無顯不可信之情況，揆諸刑事訴訟法第159條之1
    第2項規定，自有證據能力。再按詰問權係指訴訟上當事人
    有在審判庭輪流詰問證人，以求發現真實，辨明供述證據真
    偽之權利，其於現行刑事訴訟制度之設計，係以刑事訴訟法
    第166條以下所規定之交互詰問為實踐，屬於人證調查證據
    程序之一環；與證據能力係指符合法律所規定之證據適格，
    而得成為證明犯罪事實存在與否之證據適格，性質上並非相
    同。此項詰問權之欠缺，非不得於審判中由被告行使以補正
    ，而完足為經合法調查之證據（最高法院97年度台上字第35
    6號判決意旨參照）。告訴人於原審審理時、證人陳乃宏於
    本院審理時已到場具結證述，並經辯護人交互詰問，賦予被
    告黃聖凱行使反對詰問權之機會，已踐行保障被告對於證人
    之正當詰問權，應認已經合法調查而得為證據。辯護人否認
    告訴人、證人陳乃宏於偵查中具結所為陳述之證據能力，自
    不足採。　　
二、除前述證據外，本案據以認定被告犯罪之其他供述證據（詳
    如後述），其中屬於傳聞證據之部分，檢察官、被告及辯護
    人在本院審理時均未爭執其證據能力，復經本院審酌認該等
    證據之作成無違法、不當或顯不可信之情況，非供述證據亦
    查無公務員違背法定程序而取得之情事，自均有證據能力。
三、至辯護人雖另否認告訴人、證人陳乃宏於司法警察調查中所
    為陳述之證據能力，然該等證據既均未經本院援用作為認定
    被告犯罪事實之證據，則是否具有證據能力，尚無逐一論述
    之必要，合先敘明。　
貳、實體部分：
一、訊據被告固坦承其有於前揭時、地與告訴人在挖土機上發生
    拉扯之事實，惟矢口否認有何傷害致重傷犯行，辯稱：我們
    到場後，只有與業主陳乃宏對話，告訴人一直坐在挖土機內
    ，嗣因告訴人駕駛挖土機衝撞我們，我才上挖土機制止，與
    告訴人拉扯操作桿，欲搶告訴人之鑰匙，告訴人欲推我時，
    不慎踩空而掉落，我未毆打告訴人，亦無傷害故意，如欲傷
    害告訴人，不可能先報警云云。經查：
　㈠被告於105年11月26日中午12時許，因聽聞有人正在桃園市○○
    區○○○段○○○○段00000000地號土地上施工，遂與鍾瑞閔、葉
    秉原等人前往該處，見告訴人正駕駛挖土機在現場施工，遂
    以上開土地係其家族所有、遭告訴人亂挖為由，要求告訴人
    聯絡業主到場，告訴人乃以電話通知委請其施作工程之業主
    陳乃宏，嗣陳乃宏到場，被告即以上開土地係其家族所有為
    由，要求陳乃宏停工，雙方隨即為上開土地之施工問題討論
    許久、溝通未果，被告並持行動電話門號0000000000號撥打
    110，請求員警到場處理，然在等待員警到場之過程中，於
    同日下午2時30分許，攀爬登上告訴人所駕駛挖土機之駕駛
    座，欲強行取得挖土機之操控權，告訴人遂出手推被告，隨
    後自挖土機之駕駛座跌落而下，頭部撞擊地面等情，迭據被
    告供承明確（見106年度偵字第6224號卷一第32、57至58頁
    、原審訴字卷二第9頁反面、本院卷第108、109頁），核與
    告訴人於偵查、原審審理時具結證述情節大致相符（見106
    年度他字第391號卷第73至74頁、原審訴字卷三第65至70頁
    ），並有證人陳乃宏於偵查中（見106年度他字第391號卷第
    61至62頁）、證人鍾瑞閔於警詢、偵查中（見106年度偵字
    第9589號卷第140頁正、反面、106年度偵字第6224號卷一第
    16頁至第18頁反面）所為之證述、現場照片（見106年度偵
    字第6224號卷一第47至48頁）在卷可參。而告訴人自挖土機
    之駕駛座跌落地面，因而受有頸椎管狹窄、頸髓損傷致四肢
    癱瘓及神經性膀胱、泌尿道感染、肺炎等傷害，經送醫急救
    、接受頸椎第三至七節椎板切除手術、藥物及復健治療後，
    仍有四肢無力、坐輪椅、大小便失禁及肢體麻痛等症狀，經
    醫師評估認定依現今之醫療水準，縱經後續治療，仍無法完
    全恢復，且其癱瘓及大小便失禁之情況確難以經治療而恢復
    等情，亦有長庚醫療財團法人林口長庚紀念醫院（下稱林口
    長庚醫院）診斷證明書、108年10月23日長庚院林字第10809
    51306號函、109年3月2日長庚院林字第1090150053號函、10
    9年3月27日長庚院林字第1090350303號函在卷可憑（見106
    年度偵字第6224號卷一第50至51頁、原審訴字卷三第31、12
    1頁、第139頁至第140頁反面），足見告訴人之身體所受傷
    害，顯已達於嚴重減損一肢以上之機能及其他於身體及健康
    重大難治之程度，而屬刑法第10條第4項第4款、第6款所稱
    之重傷無訛。
　㈡被告在等待員警到場之過程中，適告訴人於同日下午2時30分
    許駕駛挖土機，欲停靠在旁，被告見狀，誤認告訴人欲對其
    不利，因而心生不滿，攀爬登上告訴人所駕駛挖土機之駕駛
    座，徒手毆打告訴人，告訴人因遭被告毆打而出手推被告，
    被告隨即出手拉扯告訴人之衣服，將告訴人自挖土機之駕駛
    座甩出，致告訴人跌落地面等情，有下列事證可資認定：
　⒈告訴人於偵查中具結證稱：案發當天中午12點多，我在工地
    施工，對方開兩台車，下來3人，包括「阿凱」、「阿旻」
    ，我當時第一次看到他們，對方很兇質問我說這裡誰負責，
    我問他有什麼事情，對方說這土地是他們家的，我怎麼沒有
    經過他的同意把他的土地挖的亂七八糟，我回答說「我有業
    主，也有地主，我通知業主及地主來跟你們溝通，我只是幫
    他們施工而已」，對方就叫我聯絡業主及地主過來，我就打
    電話給業主陳乃宏，陳乃宏5分鐘之後趕到，與對方溝通，
    我就坐在挖土機上等，之後等到下午兩點多，對方不耐煩，
    也不離開，我因為中午沒吃飯，想先去吃飯，就把挖土機開
    到旁邊準備要休息，對方嗆我騙他們、為何地主現在還沒來
    ，我說地主也是上班族，要請假，來這邊也要一段時間，請
    他們等一下，對方不讓我離開，認為我要逃跑，很不高興，
    「阿凱」拿棍子衝上挖土機要打我，但挖土機的駕駛座空間
    有限，所以他就先把棍子放掉，用拳頭猛打我的頭，我就兩
    手抱著頭，對方接著拉我的衣服把我從挖土機拋出去，我被
    拋出去時，頭剛好著地撞到石頭，我聽到砰一聲就失去知覺
    ，我醒來時，他們還想繼續打我，我就求他們不要再打，我
    的脖子已經斷掉等語（見106年度他字第391號卷第74至76頁
    ），於原審審理時復證稱：案發當日中午12點左右，被告他
    們來了3人，開了兩台車將工地圍起來，直接叫我停工，我
    說有什麼問題嗎，被告說這是他家的土地，我沒有經過他們
    的同意，怎麼把地整的亂七八糟，我說我只是做工的，有什
    麼問題要請業主來說明，業主陳乃宏當時去買便當，我打電
    話給陳乃宏，陳乃宏就掉頭回來，後續就由陳乃宏和被告溝
    通，我就坐在挖土機上等，他們沒有溝通好，被告他們很生
    氣，但他們講的內容我不知道，後來被告他們掉頭回來挖土
    機這裡找我麻煩，說要地主怎樣怎樣，我說既然你是地主，
    為什麼又要找這邊的地主，我向陳乃宏表示把合約上的地主
    找來解釋，但地主在臺北上班，過來工地這邊需要1小時，
    當天下午3點左右才能到，我說「那你們就等吧」，大約下
    午兩點半左右，我坐在挖土機的駕駛座上，被告拿1支木棍
    衝上挖土機要打我，但駕駛座的空間有限，無法使用木棍，
    於是他把木棍丟掉，用拳頭一直打我，他左手按著我，右手
    打我，我人坐著，頭被壓著打，所以我的屁股有點翹起來、
    稍微離開座位，我被打到受不了，一直反抗，駕駛座空間不
    大，我推被告，被告被我推、快要跌倒時，沒東西可以抓，
    剛好抓到我的衣服，把我甩出去，我頭直接著地後有昏迷一
    下，之後恢復意識，有拜託他們不要打我，我脖子已經斷了
    ，所以他們沒有真的打我等語（見原審訴字卷三第65至69頁
    ）。而由卷附現場照片顯示告訴人於案發後仰躺在地上乙節
    （見106年度偵字第6224號卷一第47至48頁），亦足見告訴
    人係朝後方跌落地面，其頭部後方著地。
　⒉反觀被告於偵查中供稱：案發當日開兩台車共3人到場，一台
    是葉秉原駕駛，另一台是鍾瑞閔（阿旻）駕駛，我搭乘鍾瑞
    旻的車，我們到場時，土地已經被挖1個大洞，我當時有報
    警，但警察一直沒來，告訴人看到我拿手機蒐證，很不高興
    ，他的挖土機就朝我們的方向衝過來，作勢要攻擊我們，我
    趁機跳上挖土機的駕駛座旁，要搶他的操作桿，我和他發生
    拉扯時，他本來是坐著，想要站起來跟我打架，有試圖把我
    推下去，結果自己踩空，後腦勺朝後摔下，當時我一手扶著
    外面的抓桿、一手扶著操作桿，無法拉住告訴人等語（見10
    6年度偵字第6224號卷一第57至58頁、第60頁反面），於原
    審準備程序時復供稱：告訴人駕駛挖土機作勢要攻擊我們，
    我們一直叫告訴人停車未果，我就跳到挖土機的門旁，一手
    抓著門、另一手抓著操縱桿，因為挖土機只有單邊有門，告
    訴人要把我推下去時，自己踩空掉下去等語（見原審訴字卷
    二第9頁反面），則其無非一再辯稱係告訴人欲將其推下挖
    土機之際，不慎踩空跌落地面云云。然告訴人於案發時既係
    坐在挖土機之駕駛座上，被告則呈站立姿勢，告訴人欲將被
    告推落，坐在駕駛座上即可輕易為之，何須刻意自駕駛座起
    身？再由卷附告訴人提出之挖土機照片觀之（見本院卷第20
    5至213頁），即令告訴人於案發時自駕駛座起身，站立之空
    間亦遠較被告充足，又豈有踩空之理？況倘確如被告所辯告
    訴人係站起以手推被告時撲空掉落地面，則衡諸常情，一般
    人在挖土機上處於站立姿勢之情狀下踩空時，身體當向前傾
    而撲倒摔落地面，殊難想像有何以背對地面之姿朝後跌落而
    仰躺在地之可能，遑論此際因恐跌倒，人體本能反應係先設
    法以雙腳著地，穩住身體，即便雙腳無法穩定著地，亦係以
    雙膝或雙手撐地，斷無直接以頭部著地之可能。
　⒊再觀諸告訴人所述其當時係坐姿、頭部壓低、屁股微翹、雙
    手欲將被告朝外推出，因而遭被告拉扯衣服、順勢甩出駕駛
    座等告訴人之姿勢輔以被告拉扯告訴人衣服朝外甩拋之舉措
    ，確足使告訴人以背對地面之姿朝向後方摔落而反應不及，
    致其頭部後方著地，造成頸椎嚴重受傷，益見告訴人所述其
    如何由挖土機上跌落地面之情節，較為符合經驗法則，且與
    常情、事理無違，況告訴人與被告在案發前素不相識，於案
    發當日初次見面，前無任何仇恨怨隙，此據其等陳明在卷，
    若非確有其事，告訴人實無甘冒偽證、誣告重罪加身之風險
    而故意虛捏、誣陷被告之必要，益徵告訴人前揭證述，確屬
    可採。從而，由前揭告訴人所述及被告所辯互核以觀，足認
    被告在等待員警到場之過程中，適告訴人駕駛挖土機，欲停
    靠在旁休息用餐，被告見狀，誤認告訴人欲對其為衝撞、攻
    擊等不利之舉，因而心生不滿，攀爬登上告訴人所駕駛挖土
    機之駕駛座，徒手毆打告訴人，告訴人因遭被告毆打而出手
    推被告，被告隨即出手拉扯告訴人之衣服，將告訴人自挖土
    機之駕駛座上甩出，致告訴人跌落地面。
　㈢按刑法上使人受重傷害罪與傷害致重傷罪之區別，應視加害
    人有無使人受重傷之犯意為斷，被害人所受傷害程度，雖不
    能據為認定有無使人受重傷犯意之唯一標準，但加害人下手
    情形如何，於審究犯意方面，仍不失為重要參考資料。故在
    判斷行為人於行為當時，主觀上是否有重傷害之故意，即應
    斟酌其使用之兇器種類、攻擊之部位、行為時之態度，並深
    入觀察行為人與被害人之關係、衝突之起因、行為當時所受
    之刺激、下手力道之輕重、行為時現場爭執之時空背景、被
    害人受傷情形及行為人事後之態度等各項因素，綜合加以研
    判（最高法院101年度台上字第6144號判決意旨參照）。又
    刑法第277條第2項傷害致重傷罪，係因犯傷害罪致發生重傷
    結果之「加重結果犯」，依同法第17條之規定，以行為人能
    預見其結果之發生為其要件，所謂能預見，乃指客觀情形而
    言，與行為人主觀上有無預見之情形不同。若主觀上有預見
    ，而結果之發生又不違背其本意時，則屬間接故意使人受重
    傷之範圍。故傷害致重傷罪，係以行為人對於普通傷害有犯
    意，而對於重傷之結果在客觀上能預見，但主觀上不預見為
    要件。又傷害行為對加重結果（重傷）造成之危險，如在具
    體個案上，基於自然科學之基礎，依一般生活經驗法則，其
    危險已達相當之程度，且與個別外在條件具有結合之必然性
    ，客觀上已足以造成加重結果之發生，在刑法評價上有課以
    加重刑責之必要性，以充分保護人之身體、健康及生命法益
    。即傷害行為與該外在條件，事後以客觀立場一體觀察，對
    於加重結果之發生已具有相當性及必然性，而非偶發事故，
    須加以刑事處罰，始能落實法益之保障，則該加重結果之發
    生，客觀上自非無預見可能性（最高法院96年度台上字第69
    24號、102年度台上字第2029號判決意旨參照）。經查：
  ⒈告訴人於案發時所駕駛之挖土機，其駕駛座具有一定之高度
    ，而案發現場為佈滿大小不一、不計其數且質地堅硬之石頭
    之泥土地面等情，有現場照片、挖土機照片附卷可稽（見10
    6年度偵字第6224號卷一第47頁正、反面、本院卷第205至21
    3頁），並為被告所不否認。又人體頭部、頸椎係重要且極
    為脆弱之部位，如於具有一定高度之挖土機駕駛座與人發生
    拉扯，極易使人向外墜落，一旦頭部撞擊上開佈滿堅硬石頭
    之地面，極有可能傷及頭部、頸椎，致四肢癱瘓、大小便失
    禁，而生嚴重減損一肢以上之機能及其他於身體及健康重大
    難治之重傷結果，此乃一般人客觀上所能預見，被告自承高
    職畢業，於案發時已年近33歲，並從事殯葬業（見106年度
    偵字第6224號卷一第30頁），足認其有相當之智識及社會經
    驗，對於在挖土機之駕駛座上與告訴人發生拉扯後將告訴人
    甩出挖土機，可能使告訴人摔落而下，造成告訴人之頭部後
    方撞擊地面而使頭部、頸椎嚴重受損，致生四肢癱瘓、大小
    便失禁等重傷結果乙節，客觀上應有預見可能性。
  ⒉然被告與告訴人素不相識，於案發前亦無仇隙，案發當日僅
    因上開土地施工問題，在等待員警到場處理之過程中，適告
    訴人駕駛挖土機，欲停靠在旁休息用餐，被告見狀，誤認告
    訴人欲對其為衝撞、攻擊等不利之舉，遂攀爬登上告訴人所
    駕駛挖土機之駕駛座，徒手毆打告訴人，因告訴人反抗，以
    手推被告，被告始出手拉扯告訴人之衣服，將告訴人自挖土
    機之駕駛座上甩出等情，業如前述，足見本案事發突然，尚
    非事前預謀攻擊告訴人。再參酌告訴人及被告所述，足見被
    告於案發初始僅係爬上挖土機之駕駛座毆打告訴人，而非直
    接拉扯告訴人、將告訴人甩出，且於告訴人摔落地面後，即
    無再繼續攻擊告訴人之舉。綜觀上情，實難逕認被告出手毆
    擊告訴人之初、乃至拉扯告訴人之衣服並將告訴人拋甩而出
    之際，主觀上已預見其所為將使告訴人之頭部後方撞擊地面
    致頭部、頸椎嚴重受損而四肢癱瘓、大小便失禁，或縱使如
    此亦不違背其本意。復查無積極證據足認被告於行為時確有
    使告訴人受重傷害之直接故意或間接故意，自應認被告主觀
    上僅有普通傷害之犯意，而無使告訴人受重傷害之直接故意
    或間接故意。
  ⒊從而，被告客觀上能預見在挖土機之駕駛座徒手拉扯告訴人
    並將告訴人甩出，可能使告訴人摔落地面，頭部、頸椎因而
    嚴重受損，致生四肢癱瘓、大小便失禁之重傷結果，主觀上
    卻未預見該重傷結果，仍基於普通傷害之故意，徒手拉扯告
    訴人並將告訴人甩出，致告訴人受有前述重傷，被告之行為
    與告訴人之重傷間，自有相當因果關係，被告自應就此加重
    結果負責。辯護人稱：被告並無傷害告訴人之動機，至多僅
    成立過失致重傷罪，並有刑法第24條緊急避難規定之適用云
    云，均不足採。
  ㈣辯護人雖指：告訴人之證述前後不一，且與證人陳乃宏所述
    不同，其等證言之真實性已有瑕疵，無從據以認定被告有傷
    害告訴人之事實云云。惟證人之供述前後稍有不符或相互間
    有所歧異，究竟何者為可採，事實審法院非不可本於經驗法
    則，斟酌其他情形，作合理之比較，定其取捨；若其基本事
    實之陳述與真實性無礙時，仍非不得予以採信，非謂一有不
    符或矛盾，即認其全部均不可採信。從而供述之一部認為真
    實者，予以採取，自非證據法則所不許。又證人就其經歷事
    項能否為完整之描述，繫諸其對事件之感受、理解、記憶及
    陳述能力、接受詢問時之環境、詢問者之提問方式等條件，
    且犯罪被害人對於犯罪所受之相對待遇之敘述，受限於個人
    思考方式、記憶能力及距離案發時間久暫等因素，往往對於
    枝微末節無法完整連貫地呈現，甚且尚可能因對不同事實之
    記憶混淆，而有錯誤陳述之情形。觀諸告訴人前開證述，對
    於其坐在挖土機駕駛座上遭被告徒手毆打頭部，因欲反抗而
    以手推被告，卻反遭被告拉扯衣服、甩出挖土機駕駛座而摔
    落地面等基本事實，前後證述大致相符，復有被告、證人鍾
    瑞閔、陳乃宏一致陳述被告確有在告訴人所駕駛挖土機之駕
    駛座上與告訴人發生拉扯等情（見106年度他字第391號卷第
    62頁、106年度偵字第9589號卷第140頁反面、106年度偵字
    第6224號卷一第16頁反面、第17頁反面至第18頁），足以補
    強告訴人上開指證之真實性，自不得僅因告訴人就部分案情
    細節，所述前後略有歧異，即全盤否定其證言之可信性。辯
    護人上開所辯，並不足採。
  ㈤證人鍾瑞閔雖於警詢時證稱：係告訴人自己從挖土機駕駛座
    上跌落云云（見106年度偵字第9589號卷第140頁正、反面）
    ，然其於偵查中證稱：有看到被告與告訴人在拉扯，接下來
    不曉得告訴人為何掉下來等語（見106年度偵字第6224號卷
    一第16頁反面、第18頁），於原審準備程序時又翻異前詞，
    改稱：被告跑上挖土機要拔鑰匙，告訴人站起來推被告，被
    告閃開，告訴人就掉下來云云（見原審訴字卷二第10頁反面
    ），然其於距案發時間較近之偵查中，尚無法清楚說明告訴
    人跌落地面之原因，卻在事隔約2年2月之久、於原審審理時
    ，具體描述係告訴人站起來推被告未果而自行掉落地面云云
    ，已難採信。況其於警詢及偵查中均稱：因被告的叔叔撥打
    電話給被告說老家的土地被人載走土石，我和被告才會前往
    案發現場等語（見106年度偵字第9589號卷第139頁至第140
    反面、106年度偵字第6224號卷一第16頁反面至第18頁），
    然被告於警詢、偵查及原審準備程序均供稱：案發當日係因
    要搬藝品至父母住處，故請鍾瑞閔協助，方偶然見到有人在
    上開土地違法整地等語（見106年度偵字第9589號卷第117 
    頁至第118頁反面、106年度偵字第6224號卷一第57至58頁、
    原審訴字卷二第9頁反面至第10頁），經核證人鍾瑞閔與被
    告對於前往案發現場之原因為何，所述大相逕庭，其等2人
    又係自幼結識之友人，此據其等陳明在卷（見106年度偵字
    第6224號卷一第16頁、第60頁反面），實難期待證人鍾瑞閔
    對於案情據實以告，其於原審準備程序時，方改口為與被告
    辯解一致之說詞，顯見其係基於與被告間之情誼而附和、迴
    護被告，所述實難採信，不足據為有利於被告之認定。
  ㈥證人即被告之堂弟黃振育雖於原審審理時證稱：我們和被告
    兩家人平常或過年過節會往來，被告之前也住在我們家附近
    ，案發當日我有目睹被告跳上挖土機司機駕駛座旁的踏板，
    然後挖土機司機在推被告的過程中，剛好被告有挪動閃開，
    挖土機司機推空就掉下來云云（見原審訴字卷三第176 至17
    8頁），然其亦證稱：「我當時看到的情況是怪手司機在撥
    動操縱桿在左右挪移怪手，因為他的挖斗側邊有人，他要用
    挖斗去撞那個人，我就看到那個人跳上怪手駕駛座旁邊的踏
    板，試圖去關怪手的鑰匙，我有看到怪手司機一直在推跳上
    怪手旁邊那個人，之後我就看到怪手司機掉下來。」、「（
    辯護人問：你當時有注意到怪手的挖斗側邊的人是誰嗎？）
    沒有。」、「（辯護人問：你後來知道怪手挖斗側邊的人是
    誰嗎？）不知道。」、「（辯護人問：你現在知不知道怪手
    挖斗側邊的人是誰？）應該是黃聖凱。」、「（檢察官問：
    105年的事情為什麼會記的這麼清楚，有什麼特別的？）那
    算是在家門口發生的事情，我記得比較清楚。」云云（見原
    審訴字卷三第176至177頁），細譯前揭證述內容，證人黃振
    育既為被告之親戚，且平日素有往來，衡情其當能一眼認出
    被告，實無可能不知被告之面貌長相，其復自承因案發在其
    家門口，故其記憶深刻云云，然其於辯護人詰問時，就案發
    時在挖土機上與告訴人發生拉扯之人為何人乙節，先答：沒
    有注意等語，後又稱：不知道是誰等語，最終方答：「應該
    」是被告云云，而未立即明確證稱該人即為被告，此顯與常
    情相違，則其究有無在現場目擊案發情況，已非無疑。況其
    於原審審理時證述：今天來作證之前，有聽到伯父即被告之
    父跟我講一下說今天要來開重傷害的庭，要來當被告的證人
    ，所以我大概知道今天為什麼要來作證及作證的內容是什麼
    等語（見原審訴字卷三第177至178頁），則其既係經由被告
    之父得知到庭作證之原因及內容，難免礙於親情而為袒護被
    告之證言，所述自亦難期真實，尚無從憑其證述，遽為有利
    於被告之認定。
　㈦至辯護人雖指：被告曾委託友人跟隨告訴人，查看告訴人日
    常生活狀況，發現告訴人已能從事駕駛行為，且靠輔助器獨
    立行走，似未受有重傷害之結果云云，並提出照片及影片為
    證（見本院卷第243頁、證物袋）。然四肢癱瘓無力之人，
    是否全然喪失駕車之能力，視其四肢癱瘓無力之程度不同而
    異，若尚未達於「完全癱軟無力不能活動」之程度，仍得藉
    由肢體穿戴輔助站立或行動之特殊裝置、暨車輛內部更動或
    改裝適合其等乘駕之特殊配備，使其等得以駕駛此類車輛，
    辯護人逕以告訴人得駕車為由，遽指告訴人未受重傷云云，
    已屬無稽。再觀諸辯護人所提出之上開影像內容，足見告訴
    人下車後，尚須輔以助行器始得行走，身旁並有1人陪同、
    留意其行動安全，難認已有獨立行走之能力。況經本院就告
    訴人目前之病情函詢結果，據林口長庚醫院覆稱：告訴人因
    頸髓損傷致四肢癱瘓及神經性膀胱，於105年11月26日至林
    口長庚醫院急診就醫、住院，經手術治療後，於同年12月26
    日出院，後持續回診該院及桃園長庚醫院復健科追蹤治療，
    最近一次回診桃園長庚醫院復健科門診日期為110年3月19日
    ，當時四肢仍無力，日常生活需他人協助，故自醫學角度，
    其傷勢應已屬「毀敗或嚴重減損一肢以上之機能」之程度等
    情，亦有卷附林口長庚醫院110年6月2日長庚院林字第11005
    50541號函可憑（見本院卷第269頁），益徵告訴人目前仍有
    四肢癱瘓無力之情形。又所謂「癱瘓」一詞，意指「一個或
    多個肌肉群之肌肉功能喪失」、「隨意運動功能的減低或喪
    失」、「由於神經功能出現障礙，身體的某一部分完全或不
    完全地喪失運動功能」，癱瘓之原因多半出於脊髓損傷，依
    據脊髓受傷之嚴重程度不同，又可粗分為「完全損傷」及「
    不完全損傷」，此乃一般醫學常識，辯護人徒憑告訴人得駕
    車、以助行器行走等情，逕謂告訴人並無「四肢癱瘓」、「
    四肢無力」云云，顯屬誤解該等名詞在醫學上之定義，自不
    足採。
　㈧綜上所述，本案事證明確，被告犯行已堪認定，應予依法論
    科。至辯護人雖聲請傳喚證人鍾瑞閔，惟業經本院合法傳喚
    不到、拘提無著；辯護人另聲請再傳證人黃振育、將被告及
    告訴人送請鑑定測謊、暨鑑定告訴人目前是否仍有四肢癱瘓
    、大小便失禁等重傷結果，經核俱無調查之必要，附此敘明
    。
二、論罪科刑：
  ㈠查被告行為後，刑法第277條規定，雖於108年5月29日修正公
    布，並自同年月31日生效施行，然僅修正其中第1項，第2 
    項規定並未修正，故本案自無新舊法比較之問題。核被告所
    為，係犯刑法第277條第2項後段之傷害致重傷罪。公訴意旨
    認被告係犯同法第278條第1項之重傷罪云云，容有未洽，惟
    本院認定之事實，與起訴社會基本事實同一，本院自應予審
    理，並依法變更起訴法條。
  ㈡被告前因違反槍砲彈藥刀械管制條例等案件，經法院分別判
    決罪刑確定，並經本院裁定應執行有期徒刑3年6月確定，於
    103年2月19日因縮短刑期假釋出監，於同年10月10日保護管
    束期滿，未經撤銷假釋，視為執行完畢等情，有卷附本院被
    告前案紀錄表可按，其於有期徒刑執行完畢後5年內故意再
    犯本案有期徒刑之罪，固為累犯，然前案之罪名均與本案不
    同，前案與本案之犯罪型態、原因、罪質、侵害法益及社會
    危害程度殊異，尚難以被告之前案科刑及執行紀錄，遽認其
    就本案犯行有何特別惡性或對刑罰反應力薄弱之情事，況酌
    以各項量刑事由後，已足充分評價被告所應負擔之罪責，尚
    無加重最低本刑之必要，爰不加重其刑，併此敘明。
  ㈢不另為無罪之諭知：
  ⒈公訴意旨另以：被告見告訴人於前揭時、地自挖土機之駕駛
    座跌落地面後，旋與葉秉原（原名「葉輔旻」，未據起訴）
    上前再持棍棒毆擊告訴人，鍾瑞閔則在旁監看助勢，因認被
    告此部分所為，亦涉犯刑法第278條第1項之重傷罪嫌云云。
  ⒉按犯罪事實應依證據認定之，無證據不得認定犯罪事實；又
    不能證明被告犯罪者，應諭知無罪之判決，刑事訴訟法第15
     4條第2項、第301條第1項分別定有明文。而事實之認定，
    應憑證據，如未能發現相當證據，或證據不足以證明犯罪事
    實，自不能以推測或擬制之方法，為裁判基礎。此所稱之證
    據，雖不以直接證據為限，間接證據亦包括在內，然而無論
    直接或間接證據，其為訴訟上之證明，須於通常一般人均不
    致有所懷疑，而得確信其為真實之程度者，始得據為有罪之
    認定。倘其證明尚未達到此一程度，而有合理懷疑之存在，
    致無從使事實審法院獲得有罪之確信時，即應諭知被告無罪
    之判決。又檢察官就被告犯罪事實，應負舉證責任，並指出
    證明之方法，刑事訴訟法第161條第1項定有明文。因此，檢
    察官對於起訴之犯罪事實，應負提出證據及說服之實質舉證
    責任。倘其所提出之證據，不足為被告有罪之積極證明，或
    其闡明之證明方法，無從說服法官以形成被告有罪之心證，
    基於無罪推定之原則，自應為被告無罪之判決（最高法院40
    年台上字第86號、76年台上字第4986號、92年台上字第128 
    號判例意旨參照）。
  ⒊檢察官認被告涉有上開罪嫌，無非係以告訴人、證人陳乃宏
    於警詢及偵查中之證述、證人葉清峰於偵查中之證述暨現場
    照片、林口長庚醫院診斷證明書等，為其論據。
  ⒋訊據被告堅詞否認有此部分犯行，辯稱：並無毆打告訴人等
    語。經查：
  ⑴告訴人於原審審理時除證述：遭被告甩出挖土機，因為頭著
    地，有昏迷一下，幾分鐘後恢復意識，他們拿著棍子說要打
    死我，我拜託他們不要打我，因為我一直求他們，所以他們
    沒有打等語（見原審訴字卷三第65頁反面）外，並稱：「（
    辯護人問：你剛才有說你從挖土機上掉下來後，包括黃聖凱
    在內的三人沒有繼續打你了，對不對？）沒有再打了，因為
    我央求他我脖子已經斷了，不要再打了。」等語（見原審訴
    字卷三第66頁反面），經辯護人提示告訴人及證人陳乃宏於
    警詢時所為之陳述，向告訴人確認其掉落地面後，被告是否
    有持棍棒加以毆打乙節，告訴人再次證稱：「我掉到地上後
    ，他們拿著棍子要打我，但我央求他們不要打，他們就沒有
    再打我。我現在講的是事實。」、「他們是拿著棍棒作狀要
    打我，往我身上比要敲我的樣子，我跟他求說我脖子已經斷
    了，我與你們不相識，無冤無仇的。事實是靠到我身上而已
    ，沒有真的打下去。」等語（見原審訴字卷三第67頁反面、
    第68頁），足見告訴人於原審審理時已一再表明於其掉落地
    面後，被告並無毆打之舉，告訴人既身為被害人，對於自身
    有無遭毆打之事，當至為明瞭，其遭被告傷害導致四肢癱瘓
    無力、大小便失禁後，更無可能於審判中為迴護被告之詞，
    其於原審審理時所述上情，應屬可採。
  ⑵至證人陳乃宏雖於警詢及偵查中均證述其親眼目睹被告於告
    訴人跌落地面後，有持棍棒毆打告訴人云云（見106年度他
    字第391號卷第9頁反面、第62頁），然其於偵查中證稱：因
    為我當時在抵擋「阿旻」（葉秉原），我的視線被擋住，詳
    細部位我沒有看很清楚等語（見106年度他字第391號卷第62
    頁），則其是否確有目擊完整過程，實非無疑，況其於本院
    審理時明確證稱：告訴人摔下地面後，被告他們有作勢要打
    告訴人，但實際上沒有打，我印象中我今天講的才對等語（
    見本院卷第183、184頁），自難僅憑前揭警詢及偵查中所述
    ，逕為不利於被告之認定。被告辯稱其於告訴人跌落地面後
    ，並無毆打告訴人等語，應非子虛。
　⑶綜上所述，檢察官所舉之證據，尚不足使本院對被告涉犯此
    部分罪嫌達於無所懷疑而得確信為真實之程度。復查無其他
    積極證據足認被告確有公訴意旨所指此部分犯行，揆諸前開
    說明，既不能證明被告此部分犯罪，本應為無罪之諭知，惟
    檢察官認此部分如成立犯罪，與前揭被告經論罪部分有接續
    犯之實質上一罪關係，爰不另為無罪之諭知。　
　㈣原審認被告犯傷害致重傷罪，事證明確，並審酌被告與告訴
    人原不相識，僅因上開土地糾紛，竟不思以和平理性之方法
    溝通，反訴諸暴力解決，恣意傷害他人之身體，除毆打告訴
    人外，並將告訴人甩出挖土機駕駛座，致告訴人頭部撞擊地
    面，而生前述傷害，經手術治療後仍未能回復身體機能，造
    成前揭重傷害之加重結果，對告訴人所生損害甚鉅，被告犯
    後復否認犯行，未見悔悟之心，犯後態度惡劣，兼衡告訴人
    身心所受之傷害程度、被告迄未與告訴人達成和解、亦未取
    得告訴人原諒、暨被告之犯罪動機、目的、手段、家庭經濟
    狀況、高職畢業之智識程度等一切情狀，量處有期徒刑4年
    。經核其認事用法尚無違誤，量刑亦屬妥適。被告上訴猶執
    前詞，否認犯罪，並指摘原判決不當，為無理由，應予駁回
    。
據上論斷，應依刑事訴訟法第368條，判決如主文。
本案經檢察官滕治平到庭執行職務。
中　　華　　民　　國　　110 　年　　9 　　月　　9 　　日
                  刑事第十六庭審判長法　官 葉騰瑞
                                    法　官 廖紋妤
                                    法　官 陳芃宇
以上正本證明與原本無異。
如不服本判決，應於收受送達後20日內向本院提出上訴書狀，其
未敘述上訴之理由者並得於提起上訴後20日內向本院補提理由書
（均須按他造當事人之人數附繕本）「切勿逕送上級法院」。
                                    書記官 陳雅加
中　　華　　民　　國　　110 　年　　9 　　月　　22　　日
附錄：本案論罪科刑法條全文
中華民國刑法第277條
傷害人之身體或健康者，處5年以下有期徒刑、拘役或50萬元以
下罰金。
犯前項之罪，因而致人於死者，處無期徒刑或7年以上有期徒刑
；致重傷者，處3年以上10年以下有期徒刑。